【裁判字號】    99,易,623
【裁判日期】    990914
【裁判案由】    侵占等
【裁判全文】
臺灣臺中地方法院刑事判決               99年度易字第623號
公  訴  人  臺灣臺中地方法院檢察署檢察官
被      告  甲○○
上列被告因侵占等案件，經檢察官提起公訴（98年度偵字第1874
3號），本院判決如下：
    主    文
甲○○共同犯使公務員登載不實罪，處有期徒刑肆月，如易科罰
金，以新臺幣壹仟元折算壹日，減為有期徒刑貳月，如易科罰金
，以新臺幣壹仟元折算壹日；又共同犯背信罪，處有期徒刑拾月
，如易科罰金，以新臺幣壹仟元折算壹日，減為有期徒刑伍月，
如易科罰金，以新臺幣壹仟元折算壹日；又共同犯侵占罪，處有
期徒刑拾月，如易科罰金，以新臺幣壹仟元折算壹日，減為有期
徒刑伍月，如易科罰金，以新臺幣壹仟元折算壹日。應執行有期
徒刑拾月，如易科罰金，以新臺幣壹仟元折算壹日。
    犯罪事實
一、甲○○係設於臺中市○○路之某會計事務所之負責人，其前
    妻丁○○擔任其助理之工作。緣甲○○、丁○○之友人乙○
    之夫李清和於民國81年間，將其所有坐落臺中市○區○○段
    4-10號地號、門牌號碼為臺中市○區○○路141巷29之1號房
    地，設定最高抵押權新臺幣（下同）1200萬元（起訴書誤載
    為1000萬元）予臺灣省合作金庫（後改制為「合作金庫銀行
    股份有限公司」，下稱「合作金庫」）以擔保其妹妹李麗茹
    所屬之串聯工程股份有限公司（下稱串聯公司）對合作金庫
    之借款。嗣李清和於91年1月10日，將前開房地以「夫妻贈
    與」為原因，移轉登記至乙○名下。後合作金庫乃以乙○為
    相對人，依法聲請拍賣上開房地。其後，甲○○告知乙○﹕
    如合作金庫拍賣上開房地之結果未能完全受償，則乙○名下
    之財產亦會遭合作金庫拍賣求償等語，致使未擔任串聯公司
    債務保證人之乙○誤信為真。
  (一)甲○○、乙○（所涉偽造文書罪嫌，經臺灣中地方法院檢察
    署檢察官以99年度偵字第3375號為緩起訴處分）二人明知其
    等間並無借貸、買賣等債權債務關係，擔心上開房地不足清
    償，為保全乙○另所有坐落臺中市○區○○段39-1、39-95
    、35-24號（起訴書誤載為臺中市○區○○段3524號、4-10
    號）等地號，門牌號碼為臺中市○區○○里○○街25巷8之1
    號之房地（下稱系爭房地）免遭債權人合作金庫求償執行，
    乃依甲○○之建議，共同基於使公務員登載不實之犯意聯絡
    ，先於95年8月1日虛偽將系爭房地設定最高限額700萬元之
    抵押權予甲○○，向臺中市中山地政事務所申請登記，使該
    管公務員將上開虛偽之抵押權設定事項，登載於土地、建物
    登記謄本之公文書上；甲○○、乙○二人復接續於95年9月4
    日，偽以「買賣」為原因，將系爭房地移轉登記至甲○○名
    下，使該管公務員將上開不實買賣之登記事項，登載於土地
    、建物登記謄本之公文書上，足生損害於地政機關對於系爭
    房地管理之正確性。
  (二)乙○將系爭房地移轉登記予甲○○，真意乃在委託甲○○管
    理系爭房地，甲○○係受乙○委託，處理事務之人，詎甲○
    ○因需款項週轉，竟心生貪念，意圖為自己不法之利益，違
    背其受託之任務，與無管理系爭房地權限之丁○○（業經本
    院99年度易字第1022號判決認定犯共同背信罪，處有期徒刑
    10月，減為有期徒刑5月），共同基於背信之犯意聯絡，於
    95年12月15日，將系爭房地設定最高限額抵押權120萬元予
    第三人賴炳煌，向賴炳煌借款，使乙○之系爭房地有遭法院
    拍賣之虞，損害乙○之利益。後因乙○需資金週轉購屋，不
    斷催促甲○○將系爭房地返還，甲○○始於97年4月3日（起
    訴書誤載為97年1月23日），以「買賣」為原因，將系爭房
    地移轉登記予乙○指定之其子李育昇名下。嗣因甲○○、丁
    ○○未清償債務，致賴炳煌聲請拍賣系爭房地，乙○之子李
    育昇於98年5月25日接獲法院請其對上開最高限額抵押權表
    示意見之函文後，始知上情。
  (三)乙○因甲○○告知其名下之財產可能遭合作金庫拍賣求償，
    擔心合作金庫果對其名下之存款予以強制執行，乃依丁○○
    之建議，先於95年7月26日將其存放在中央信託局臺中分局
    （後改制為臺灣銀行中臺中分行）帳號00000000000000號帳
    戶中之存款200萬元轉帳至甲○○與丁○○共同經營之樂群
    企業顧問股份有限公司（下稱樂群公司）所開設之三信商業
    銀行西屯分行帳號0000000000號帳戶內；再於95年8月3日，
    將其存放在臺灣銀行臺中分行帳號000000000000號帳戶內之
    優惠存款110萬元中途解約後，匯款至樂群公司所開設之上
    開三信商業銀行西屯分行帳號0000000000號帳戶內，共計交
    付310萬元予甲○○與丁○○保管。詎甲○○與丁○○（業
    經本院99年度易字第1022號判決認定犯侵占罪，處有期徒刑
    1年4月，減為有期徒刑8月）持有上開款項後，竟心生貪念
    ，共同基於侵占自己持有他人之物之犯意聯絡，意圖為自己
    不法之所有，易持有之意思為所有之意思，將上開款項合計
    310萬元予以侵占入己而挪用。
二、案經乙○訴由臺灣臺中地方法院檢察署檢察官偵查起訴。
    理    由
一、認定犯罪事實所憑之證據及理由﹕
  (一)使公務員登載不實罪部分：
    訊據被告甲○○固坦承上開使公務員登載不實之客觀事實，
    惟矢口否認有何使公務員登載不實犯行，辯稱﹕伊並無使公
    務員登載不實之犯罪故意云云。經查﹕系爭房地於95年8月1
    日登記設定最高限額700萬元之抵押權予甲○○，及於95年9
    月4日登記以「買賣」為原因自乙○移轉予甲○○名下之事
    實，有系爭房地之建物登記謄本1紙、土地登記謄本3紙、臺
    中市中山地政事務所網路申領異動索引1份在卷可按（見偵
    查卷第12至17頁），而系爭房地為上開抵押權設定及以「買
    賣」為原因為所有權移轉登記之時，乙○與甲○○之間實際
    上並無設定抵押權及買賣所有權之真意，業經證人即告訴人
    乙○於99年7月13日在本院證稱﹕伊認識被告20幾年，伊之
    所以將系爭房地設定抵押權給被告及以買賣為原因移轉登記
    至被告名下，是因為當時伊先生以臺中市○區○○路141巷
    29之1號房地設定抵押借錢給伊先生的妹妹李麗茹所屬之串
    聯公司，後來伊小姑做生意失敗，法院要查封、拍賣，剛好
    被告有到伊家，伊等問被告這件事情，被告就告訴伊等說可
    能會連伊名下的財產都會受影響，建議先設定抵押權給被告
    ，後來再以買賣的方式過戶登記在被告名下，但實際上並無
    借錢或買賣這回事；在伊房子要過戶給被告的時候，被告寫
    清償證明跟信託證明給伊等語屬實（見本院卷第69頁反面、
    第70頁），復有被告簽立之清償證明、信託證明各1紙在卷
    可稽。按被告明知其與乙○之間並無設定抵押權及買賣之真
    意，而仍向地政機關申請為上開不實之登記，則其就申請為
    不實登載乙節已有認識，並有意使其發生，顯具有使公務員
    登載不實之故意。被告辯稱其無故意云云，為其卸責之詞，
    尚難採信。本件事證明確，被告此部分之犯行洵堪認定。
  (二)背信罪部分：
    訊據被告固坦承其未經乙○之同意，於95年12月15日將系爭
    房地設定最高限額抵押權120萬元予賴炳煌，向賴炳煌借款
    ，嗣後因其無法還款，致系爭房地遭賴炳煌聲請拍賣等情，
    惟矢口否認有背信之故意，辯稱：伊曾向賴炳煌繳納兩年之
    利息，如果伊是故意的話，伊就不會繳利息；又那時候伊想
    說可以馬上還錢，所以伊設定抵押的時候才沒有告訴乙○，
    後來因為財務狀況惡化，以後就無法再還款云云。經查：
    1.關於系爭房地於95年9月4日移轉登記至被告名下後，被告
      於95年12月15日將系爭房地設定最高限額抵押權予賴炳煌
      ，以向賴炳煌借款，其後被告於97年4月3日依乙○之要求
      將系爭房地移轉登記予乙○指定之其子李育昇，嗣後因被
      告無法償還借款，系爭房地遂遭賴炳煌聲請法院拍賣等事
      實，業經被告於本院審理時自承在卷，且經證人即告訴人
      乙○於本院審理時證稱﹕被告在伊房子要過戶給他的時候
      ，寫清償證明跟信託證明給伊，代表房地之所有權仍屬於
      伊，被告不可以將房地拿去設定抵押借款；被告將系爭房
      地再移轉登記在伊兒子李育昇名下，伊發現系爭房地有被
      設定抵押權給賴炳煌之後，伊有去找賴炳煌，賴炳煌跟伊
      說是被告跟丁○○來借款的，被告是借款人，丁○○是保
      證人；被告將系爭房地設定抵押予賴炳煌時，沒有告訴伊
      ，他們之後沒有能力清償時，沒有事先告訴伊，伊是接到
      法院拍賣通知，才知道系爭房地要被法院拍賣；伊知道系
      爭房地要被拍賣的時候，有去找過被告跟丁○○，當時他
      們說他們會解決，不會被拍賣，結果並沒有解決，所以伊
      才會對他們提告；後來伊有幫被告清償了85萬多元，所以
      賴炳煌就塗銷系爭房地上面的抵押權登記等語屬實（見本
      院卷第70 頁至第71頁反面），復有臺中市中山地政事務
      所網路申領異動索引1份、系爭房地之建物登記謄本1份、
      土地登記謄本3份、臺灣臺中地方法院非訟處理中心函文1
      紙、賴炳煌民事聲請拍賣抵押物狀1份等（見偵查卷第16
      、17、20至32頁）在卷可參。
    2.按「為他人處理事務，意圖為自己或第三人不法之利益，
      或損害本人之利益，而為違背其任務之行為，致生損害於
      本人之財產或其他利益者，處五年以下有期徒刑、拘役或
      科或併科一千元以下罰金」，刑法第342條第1項定有明文
      。該當本罪構成要件之背信行為，包括事務處分權限之濫
      用行為與信託義務之違背行為，且「背信罪所稱財產或其
      他利益上之損害，係指減少現存財產上價值之意，凡妨害
      財產上增加以及喪失日後可得期待之利益亦包括之，又所
      生損害之數額，並不須能明確計算，祇須事實上生有損害
      為已足，不以損害有確定之數額為要件」（最高法院80年
      度臺上字第2205號判決意旨可資參照）。又背信罪之故意
      ，除須對於事務處理權限之濫用或信託義務之違背有所認
      識外，尚須對於背信行為將造成本人之財產損失或財產危
      險有所認識，且其故意不以直接故意為限，即使出於間接
      故意，亦可構成本罪。
    3.綜上所述，本件被告明知乙○將系爭房地移轉登記至其名
      下，真意乃在委託被告管理系爭房地，被告係受乙○委託
      ，處理事務之人，在未得乙○之同意下，即不得擅自將系
      爭房地為任何處分，然被告卻將系爭房地設定設定最高限
      額抵押權予賴炳煌，以擔保其對賴炳煌之借款，使系爭房
      地之財產價值變相減少，且系爭房地因被告嗣後無法償還
      借款，遭賴炳煌向法院聲請拍賣，損害乙○之權益甚明，
      核與刑法上背信罪之構成要件相符。且因背信罪係即成犯
      （最高法院86年度臺上字第2號判決意旨可資參照），縱
      使被告為抵押借款後有意償還，仍無從解免於罪名之成立
      。是被告辯稱其無背信之故意云云，無足採信。
  (三)侵占罪部分：
    訊據被告矢口否認有何侵占犯行，辯稱﹕伊是事後始知悉告
    訴人匯款至樂群公司之事，且樂群公司帳戶都是丁○○在管
    理，非伊所處理云云。經查：
    1.告訴人乙○分別於95年7月26日、95年8月3日轉匯200萬元
      、110萬元（合計310萬元）至樂群公司開設之三信商業銀
      行西屯分行帳號0000000000號帳戶內之情，有乙○之中央
      信託局臺中分局帳號00000000000000號帳戶存摺影本1份
      及95年7月1日至95年8月31日止之存款明細資料1紙、乙○
      之臺灣銀行臺中分行帳號000000000000號帳戶存摺存款歷
      史明細查詢單1紙、存摺影本1份及臺灣銀行匯出匯款回條
      聯影本1紙等在卷可參。
    2.被告雖辯稱不知情云云，惟查被告係樂群公司負責人，此
      有經濟部商業司樂群公司資料查詢單1紙（見本院卷第21
      頁）在卷可稽，證人丁○○亦稱樂群公司之實際負責人即
      為被告等語（見本院卷第72頁反面）。又證人即告訴人乙
      ○於99年7月13日在本院證稱﹕伊當時將200萬元及110萬
      元匯到樂群公司帳戶內，是因為被告夫妻要伊名下的存款
      先放在他們那邊，因為怕被法院追償等語（見本院卷第70
      頁），且被告於偵訊時係辯稱：侵占伊沒有意見，但是伊
      不是故意，伊是暫時借用等語（見偵查卷第55頁）。顯見
      身為樂群公司負責人之被告業已知悉告訴人乙○匯入上開
      款項，及知悉上開款項遭到挪用等情。則被告事後辯稱不
      知情云云，為卸責之詞，難以採信。
    3.另證人即告訴人乙○雖於本院作證時改稱：伊將上開310
      萬元的金錢交給被告夫妻的時候，有說暫時要給他們用云
      云（見本院卷第70頁反面）。惟查證人即告訴人乙○於本
      院審理時稱：伊不知道他們用做何用途等語（見71頁反面
      ）；證人丁○○於本院審理時亦稱：伊沒有告訴告訴人伊
      借款做何用，沒有約定利息，沒有約定何時清償，沒有寫
      下書面憑據等語（見74頁反面），核其二人上開所述，與
      一般借款均會詢問及告知借款用途、約定借款清償期等常
      情不符。足見證人即告訴人乙○事後改稱有同意借用之說
      ，應係其與被告、丁○○達成和解後迴護被告之詞，尚難
      憑信。
    4.此外，告訴人乙○並非串聯公司對合作金庫借款債務之保
      證人，亦有合作金庫敦化分行99年8月12日合金敦化字第
      0990002977號函在卷可按。綜上事證，被告所辯不足採信
      ，被告之侵占犯行洵堪認定。
二、論罪科刑﹕
  (一)核被告上開所為，分別係犯刑法第214條使公務員登載不實
    罪、第342條第1項背信罪及第335條第1項侵占罪。被告與告
    訴人乙○就使公務員登載不實犯行間；與丁○○就背信及侵
    占犯行間，分別有犯意之聯絡及行為之分擔，均為共同正犯
    。被告所犯上開使公務員登載不實罪、背信罪及侵占罪間，
    犯意各別，行為互殊，應分論併罰。爰審酌被告明知與告訴
    人乙○間並無借貸等債權債務關係，竟使公務員為虛偽之抵
    押權設定登記及買賣登記，足生損害地政機關對於不動產登
    記之正確性，且其明知告訴人乙○將房地登記予被告，真意
    乃在委託被告管理系爭房地，被告竟違背告訴人乙○所託之
    任務，將該房地設定最高抵押權予賴炳煌，以擔保被告之借
    款，損害告訴人乙○之利益，及將告訴人乙○暫放在被告所
    經營之樂群公司帳戶中之310萬元款項侵占挪用，侵害他人
    之財產法益，所為實值非難；兼衡酌被告已與告訴人乙○達
    成和解，有調解筆錄1份在卷可稽（見本院卷第84頁），告
    訴人乙○亦請求本院給予被告一個自新之機會（見本院卷第
    77頁反面）等一切情狀，分別量處如主文所示之刑，及各諭
    知易科罰金之折算標準，並定其應執行刑。又被告所犯數罪
    併罰之3罪原均得易科罰金，所定應執行之刑雖逾6月，依99
    年1月1日修正施行之刑法第41條第8項規定，仍得易科罰金
    ，是併就所定應執行之刑諭知易科罰金之折算標準。
  (二)又被告犯上開使公務員登載不實罪、背信罪及侵占罪之時間
    ，均係於96年4月24日以前，合於中華民國九十六年罪犯減
    刑條例第2條第1項規定之基準日之前，所宣告之刑又未逾有
    期徒刑1年6月，不在該條例第3條第1項所定排除減刑之列，
    均應依該條例第2條第1項第3款之規定，減其刑期2分之1，
    並依該條例第9條、第10條第1項規定，依刑法第51條合併定
    其應執行之刑及諭知易科罰金之折算標準。
據上論斷，應依刑事訴訟法第299條第1項前段，刑法第28條、第
214條、第335條第1項、第342條第1項、第41條第1項前段、第8
項、第51條第5款，刑法施行法第1條之1第1項、第2項前段，中
華民國九十六年罪犯減刑條例第2條第1項第3款、第7條、第9條
、第10條第1項，判決如主文。
本案經檢察官丙○○到庭執行職務。
中    華    民    國    99    年    9    月    14    日
                刑事第十六庭  審判長法  官  巫淑芳
                                    法  官  黃建都
                                    法  官  戴嘉慧
以上正本證明與原本無異。
如不服本判決應於收受判決後10日內向本院提出上訴書狀，並應
敘述具體理由；其未敘述上訴理由者，應於上訴期間屆滿後20日
內向本院補提理由書 (均須按他造當事人之人數附繕本)「切勿
逕送上級法院」。
告訴人或被害人對於判決如有不服具備理由請求檢察官上訴者，
其上訴期間之計算係以檢察官收受判決正本之日期為準。
                                    書記官  劉晴芬
中    華    民    國    99    年    9     月    15    日
【附錄本案論罪科刑法條】
《刑法第214條》
明知為不實之事項，而使公務員登載於職務上所掌之公文書，足
以生損害於公眾或他人者，處3年以下有期徒刑、拘役或5百元以
下罰金。
《刑法第335條第1項》
意圖為自己或第三人不法之所有，而侵占自己持有他人之物者，
處5年以下有期徒刑、拘役或科或併科1千元以下罰金。
《刑法第342條》
為他人處理事務，意圖為自己或第三人不法之利益，或損害本人
之利益，而為違背其任務之行為，致生損害於本人之財產或其他
利益者，處5年以下有期徒刑、拘役或科或併科1千元以下罰金。
前項之未遂犯罰之。

司法院資訊處製作；財團法人民間司法改革基金會備份。
